臺灣高等法院民事判決
                              109年度金訴字第5號
原      告  上海商業儲蓄銀行股份有限公司


法定代理人  林志宏  
訴訟代理人  蔡金伶  
            陳寶琳  
            林冠瑛  
被      告  李榮華  

            林金諭  
            鄭閎仁  

上  1   人          
訴訟代理人  許喬茹律師
複代理人    史庭竹律師
被      告  陳詩文  
訴訟代理人  蘇千祿律師

上列當事人間請求侵權行為損害賠償事件，經本院刑事庭裁定移
送前來（109年度重附民字第27號），本院於民國110年1月12日
言詞辯論終結，判決如下：
    主  文
一、被告李榮華應給付原告新臺幣肆仟貳佰零伍萬捌仟柒佰陸拾
    肆元，及自民國一０九年四月十日起至清償日止，按週年利
    率百分之五計算之利息。
二、被告林金諭應連帶給付原告新臺幣參仟玖佰壹拾柒萬捌仟壹
    佰肆拾貳元，及自民國一０九年四月九日起至清償日止，按
    週年利率百分之五計算之利息。
三、被告陳詩文應連帶給付原告新臺幣伍佰肆拾玖萬捌仟參佰捌
    拾肆元 ，及自民國一０九年四月二十一日起至清償日止，按
    週年利率百分之五計算之利息。
四、被告鄭閎仁應連帶給付原告新臺幣貳佰肆拾壹萬貳仟貳佰貳
    拾壹元，及自民國一０九年四月九日起至清償日止，按週年
    利率百分之五計算之利息。
五、訴訟費用由被告各按附表丙所示比例負擔。
六、本判決第一項所命給付得假執行。
七、本判決第二項、第三項、第四項所命給付，於原告分別以新
    臺幣壹仟參佰零伍萬元、壹佰捌拾參萬元、捌拾萬元，依序
    為被告林金諭、陳詩文、鄭閎仁供擔保後，各得為假執行。
    但被告林金諭以新臺幣參仟玖佰壹拾柒萬捌仟壹佰肆拾貳元
    、被告陳詩文以新臺幣伍佰肆拾玖萬捌仟參佰捌拾肆元、被
    告鄭閎仁以新臺幣貳佰肆拾壹萬貳仟貳佰貳拾壹元，為原告
    預供擔保後，各得免為假執行。　
    事實及理由
壹、程序事項：
一、民事訴訟法第175條第1項規定：第168條至第172條及前條所
    定之承受訴訟人，於得為承受訴訟時，應即為承受之聲明。
    原告原由總經理陳善忠為本件法定代理人，惟其總經理已於
    民國110年1月1日變更為林志宏，林志宏隨即於同月8日以原
    告法定代理人之名義，具狀向本院聲明承受訴訟，有民事聲
    明承受訴訟狀及金融監督管理委員會109年11月12日函可按
    （本院卷二第189至193頁），核符規定，應予准許。
二、附帶民事訴訟，於第二審法院刑事庭裁定移送該法院民事庭
    後，其訴之追加、變更應依民事訴訟法第446條之規定為之
    （最高法院82年度台抗字第516號裁判意旨參照）。又按在
    第二審為訴之變更或追加，非經他造同意，不得為之，但請
    求之基礎事實同一、擴張或減縮應受判決事項之聲明者，不
    在此限，民事訴訟法第463條、第255條第1項第2款、第3款
    就此定有明文。經查：
(一)原告於109年3月30日提出本件刑事附帶民事訴訟起訴狀（下
    稱附民起訴狀），主張依民法第184條第1項前段、第185條
    規定，請求被告應連帶賠償其損害（本院109年度重附民字
    第27號卷〈下稱重附民卷〉第4頁）。後於本院審理中，追加
    依民法第184條第1項後段、第2項規定為請求，係請求權基
    礎之追加，其追加之訴與原訴之基礎事實同一，核符前開規
    定，應予准許。
(二)原告原請求被告連帶賠償之金額為新臺幣（下同）8379萬13
    81元，及自附民起訴狀附表1所示賠償金額利息起算日起至
    清償日止，按週年利率5％計算之利息等語（重附民卷第3至7
    頁）。嗣於本院審理中為數次變更後，最後變更其聲明為如
    附表甲所示，即：⒈減縮請求被告李榮華單獨（連帶）給付
    之總金額為4205萬8764元（計算式：2,880,622＋33,679,758
    ＋3,086,163＋2,412,221＝42,058,764），⒉變更應與被告林金
    諭負連帶責任之被告及其連帶給付金額如附表甲編號2至4號
    所示，而減縮請求林金諭給付之總金額為3917萬8142元〈計
    算式：33,679,758+3,086,163+2,412,221＝39,178,142〉，⒊
    變更應與被告陳詩文負連帶責任之被告及其連帶給付金額如
    附表甲編號3至4號所示，而減縮請求陳詩文給付之總金額為
    549萬8384元〈計算式：3,086,163+2,412,221＝5,498,384〉，
    ⒋減縮被告鄭閎仁應負連帶責任之金額為241萬2221元，暨⒌
    就本件法定遲延利息請求部分，均減縮自附民起訴狀繕本送
    達翌日起算等語（本院卷二第120頁、第133至134頁）。均
    係應受判決事項聲明之減縮，核符規定，應予准許。
三、被告林金諭經合法通知，無正當理由，未於言詞辯論期日到
     場，核無民事訴訟法第386條各款所列情形，爰依原告之聲
     請，由其一造辯論而為判決，合先敘明。
貳、實體事項：
一、原告主張略以：
(一)李榮華於101年間，明知其向訴外人陳泰新購入房地之實際
    價金為712萬元，竟為降低自備資金壓力，於同年10月間，
    以盜刻陳泰新印章、盜用訴外人即申貸名義人吳奇憲印章，
    且均蓋用在前開房地不動產買賣契約書之方式，偽造買賣契
    約私文書後，將如附表乙-1（按即本院卷一第243頁所附原
    告附表2，下同）所示不動產貸款案，交付伊所屬不知情之
    職員辦理，致伊陷於錯誤、誤信該次交易價金為1100萬元，
    而予登載在「個人金融（房貸）授信審核表」內，並於同年
    11月8日受騙撥款862萬元至李榮華所實際管領之吳奇憲金融
    機構帳戶。嗣李榮華未如期還款予其，經伊拍賣抵押物取償
    後，仍有貸款288萬622元未獲清償，因此受有損害，李榮華
    所為構成侵權行為，其得請求李榮華賠償損害。
(二)李榮華見前開方式有利可圖，竟籌組開元資產管理有限公司
    （下稱「開元資產公司」，已廢止登記）、開元國際企業有
    限公司（下稱「開元國際公司」，已命令解散，下與開元資
    產公司合稱「開元集團」），擔任前開集團實際負責人，並
    邀約林金諭至該集團任職，負責處理資金調度、貸款申辦、
    洽詢親友擔任申貸名義人及與銀行接洽等事務，及聘僱陳詩
    文擔任該集團總機人員，負責處理接聽電話及文書處理工作
    。先後為下列侵權行為：
　⒈李榮華、林金諭共同以偽造不實買賣價金、分期付款內容、
    申貸人職業、收入證明書等私文書之方式，藉此虛增擔保品
    價值及申貸人償債能力，先後將如附表乙-2（按即本院卷二
    第123頁所附原告附表7，下同）所示不動產貸款案，交付伊
    所屬不知情之職員辦理，致伊陷於錯誤，誤信申貸人均具足
    夠償債能力而予核貸，並撥款至李榮華實際管領之申貸人金
    融機構帳戶內。嗣李榮華未如期還款，經伊分別拍賣抵押物
    取償後，仍有合計3367萬9758元之放貸金額未獲清償，因此
    受有損害，李榮華、林金諭所為構成共同侵權行為，伊得請
    求其等連帶賠償損害。
　⒉李榮華、林金諭於103年9月16日，偕同具共同犯意之陳詩文
    ，共同偽造不實之買賣價金、分期付款內容、申貸人王瑞瑤
    職業、收入證明書等私文書之方式，虛增王瑞瑤所提供之擔
    保品價值及償債能力，交付伊所屬不知情之職員辦理如附表
    乙-3（按即本院卷二第125頁所附原告附表8，下同）所示不
    動產貸款案，致伊陷於錯誤，誤信王瑞瑤具有足夠償債能力
    而予核貸，並撥款至李榮華實際管領之王瑞瑤金融機構帳戶
    內。嗣李榮華未如期還款，經伊拍賣抵押物取償後，仍有30
    8萬6163元之放貸金額未獲清償，因此受有損害，李榮華、
    林金諭、陳詩文就此部分所為，構成共同侵權行為，伊得請
    求其等連帶賠償損害。
　⒊李榮華、林金諭、陳詩文於104年4月25日，共同偽造不實之
    買賣價金、分期付款內容、申貸人張湘貞職業、收入證明書
    等私文書之方式，虛增張湘貞所提供之擔保品價值及償債能
    力後，李榮華為使核貸順利，竟商請時任伊所屬信義分行襄
    理之鄭閎仁配合該貸款案件之徵信及對保，而將如附表乙-4
    （按即本院卷一第249頁所附原告附表5，下同）所示不動產
    貸款案交付伊所屬不知情之職員辦理後，鄭閎仁乃就該貸款
    案為不實之徵信及對保，致伊陷於錯誤，誤信張湘貞具有足
    夠償債能力而予核貸，並撥款至李榮華實際管領之張湘貞金
    融機構帳戶內。嗣李榮華未如期還款，經伊拍賣抵押物取償
    後，仍有241萬2221元之放貸金額未獲清償，因此受有損害
    ，被告4人就此部分所為，構成共同侵權行為，伊得請求其
    等如數連帶賠償之。
(三)為此，爰依民法第184條第1項前段、後段、第2項及第185條
     第1項規定，擇一請求判決如附表甲編號1至4號所示，並陳
     明願供擔保請准宣告假執行等語。
二、被告方面：
(一)被告李榮華陳明對原告主張之事實不爭執，並就原告之請求
    予以認諾，同意按原告請求之金額給付等語（本院卷二第18
    6頁）。
(二)陳詩文抗辯略以：伊固受僱李榮華而為開元集團擔任總機及
    處理文書事務，因而參與處理如附表乙-3（申貸人王瑞瑤）
    、附表乙-4（申貸人張湘貞）之貸款案，惟原告早於105年
    間即已提供資料予偵查機關調查，至遲於同年5月24日即對
    鄭閎仁進行懲處，足徵原告斯時已知悉伊所涉侵權行為事實
    ，竟遲至109年3月30日始起訴請求賠償，已逾侵權行為之2
    年請求權時效，伊得拒絕給付等語。爰聲明：㈠原告之訴及
    其假執行之聲請均駁回。㈡如受不利之判決，願供擔保請准
    宣告免為假執行。
(三)鄭閎仁抗辯略以：伊就附表乙-4所示不動產貸款案辦理徵信
    及對保，係依原告內部規定為之，並無配合李榮華、林金諭
    、陳詩文犯罪而予放水之情，該件不動產係由原告指定不動
    產估價師依標的房屋現況，本於專業估算現值後，由原告據
    以計算核貸金額，非伊自行估價或浮報現值，縱認伊有缺失
    ，亦僅是未完全依照原告內部作業規範辦理而遭原告懲處而
    已；至原告抵押拍賣該件不動產後，因抵押物價值不足致不
    足清償全部放款金額之結果，屬市場交易合理範圍，非伊故
    意或過失之不法行為所致，伊所為亦無背於善良風俗或故意
    違反保護他人法律可言，自不構成侵權行為。如認伊所為構
    成侵權行為，惟原告早於105年5月24日前已知伊辦理該件貸
    款案有侵權情事並為懲處，竟遲至109年3月30日始起訴請求
    賠償，已逾侵權行為之2年請求權時效，伊得拒絕給付等語
    。爰聲明：㈠原告之訴及其假執行之聲請均駁回。㈡如受不利
    之判決，願供擔保請准宣告免為假執行。
(四)林金諭未於言詞辯論期日到庭，惟據其於準備程序提出書狀
    抗辯：伊所為縱違反銀行法第125條之2及第125條之3規定，
    亦僅侵害國家法益，原告為間接受害人，不得逕以附民起訴
    請求伊連帶賠償；伊並非一開始即故意犯罪，無法如期清償
    貸款乃是因政府打房所致，應為債務不履行，不構成侵權行
    為等語。爰聲明：原告之訴駁回（本院卷一第191至193頁）
    。
三、下列事項為到庭之原告及李榮華、陳詩文、鄭閎仁所不爭執
    （本院卷二第135至136頁）；林金諭經合法通知未於言詞辯
    論期日到場，其所提出準備書狀亦未就下列事實作何爭執（
    本院卷一第191至193頁），依民事訴訟法第280條第3項、第
    1項，視同自認，原告無庸再為舉證。是原告所主張下列事
    實，應可信為真實：
(一)李榮華有籌組開元資產公司（已廢止登記）、開元國際公司
    （已命令解散），並擔任開元集團實際負責人。
(二)林金諭經李榮華相邀而擔任為開元集團調度資金、貸款申辦
    、洽詢親友擔任申貸登記名義人及接洽銀行人員等事務。
(三)李榮華另聘僱陳詩文處理開元集團總機及文書事務工作。
(四)鄭閎仁於103年6月起至104年11月止，均任職原告信義分行
    襄理職位。
(五)李榮華、林金諭有以本判決附表乙-2、乙-3、乙-4所示貸款
    案件，送件至原告銀行，經原告准予核貸並均撥付各筆貸款
    金額予各附表所示申貸人。
(六)陳詩文有參與前開附表乙-3所示「申貸人王瑞瑤」、附表乙
    -4所示「申貸人張湘貞」之貸款案件。
(七)鄭閎仁有辦理附表乙-4所示「申貸人張湘貞」之貸款案件徵
    信及對保事務。
(八)李榮華後因資金週轉不靈，未能就附表乙-1至乙-4號所示不
    動產申貸案件如期繳交房貸本金及利息，部分申貸案件經拍
    賣抵押物後仍不足抵償貸款金額，致原告受有損害。
(九)李榮華所涉刑事犯行，業經原法院108年度金重訴字第7號判
    決（下稱「系爭刑事一審判決」）認定有罪後，李榮華及檢
    察官均上訴，後經本院刑事庭109年度金上重訴字第3號判決
    除關於沒收部分廢棄改判外，並駁回其餘上訴確定。
(十)林金諭、陳詩文、鄭閎仁（下合稱林金諭等3人）所涉刑事
    犯行，經原法院以系爭刑事一審判決認定有罪後，因未上訴
    而確定。
四、按當事人於言詞辯論時為訴訟標的之認諾者，應本於其認諾
    為該當事人敗訴之判決，民事訴訟法第384 條定有明文。查
    原告依民法第184條第2項規定，請求李榮華應就附表乙-1部
    分單獨賠償其288萬622元，及依同法第184條第2項、第185
    條第1項規定，請求李榮華應就附表乙-2部分應與林金諭連
    帶賠償其3367萬9758元、就附表乙-3部分應與林金諭、陳詩
    文連帶賠償其308萬6163元、就附表乙-4部分應與林金諭、
    陳詩文、鄭閎仁連帶賠償其241萬2221元（以上合計4205萬8
    764元），並均加付自附民起訴狀繕本送達（於109年4月9日
    送達，見重附民卷第57頁）翌日起至清償日止，按週年利率
    5％計算之利息乙節，既為李榮華於言詞辯論時全部認諾（本
    院卷二第186頁），揆諸上揭規定，本院自應為李榮華敗訴
    之判決。是原告主張依前開規定，請求被告李榮華單獨（連
    帶）賠償共4205萬8764元，及自109年4月10日起至清償日止
    ，按週年利率5％計算之利息，為有理由，應予准許。又本院
    認原告對李榮華確有侵權行為損害賠償請求權，業如前述，
    因原告所提起之訴為選擇合併之訴，本院得擇一為原告勝訴
    之判決，則關於原告依民法第184條第1項前段、後段規定請
    求李榮華賠償有無理由部分，即無再予論斷之必要，併予敘
    明。
五、原告主張林金諭就附表乙-2至乙-4部分，陳詩文就附表乙-3
    、乙-4部分，鄭閎仁就附表乙-4部分，均為共同侵權行為人
    ，應與李榮華負連帶賠償義務等語，則為林金諭、陳詩文、
    鄭閎仁所否認，並各以前詞置辯。經查：
(一)本院就此部分爭點之判斷，所適用之法規及解釋如下：
　⒈民法第184條第1項規定：「因故意或過失，不法侵害他人之
    權利者，負損害賠償責任。故意以背於善良風俗之方法，加
    損害於他人者亦同。」同條第2項規定：「違反保護他人之
    法律，致生損害於他人者，負賠償責任。但能證明其行為無
    過失者，不在此限。」是依民法第184條第1項前段、後段及
    第2項規定，侵權行為之構成有3種類型，各該獨立侵權行為
    類型之構成要件有別。原告起訴時係一併主張依同條第1項
    前段、後段及第2項規定，則本院於為原告請求有理由之判
    決時，依正確適用法律之職權，應先辨明究係適用該條第1
    項前段、後段或第2項規定。揆之民法第184條第2項規定之
    旨趣，乃因保護他人為目的之法律，意在使人類互盡保護之
    義務，倘違反之，致損害他人權利，與親自加害無異，自應
    使其負損害賠償責任。其性質屬「轉介條款」及「概括條款
    」，自須引介連結該條以外之其他公私法中之強制規範，使
    之為民事侵權責任內容，俾該項不明確之法律規範得以充實
    及具體化。所謂「保護他人之法律」，應就法規範之立法目
    的、態樣、整體結構、體系價值、所欲產生之規範效果及社
    會發展等因素綜合研判；凡以禁止侵害行為，避免個人權益
    遭受危害，不問係直接或間接以保護個人權益為目的者，均
    屬之。準此，苟違反以保護他人權益為目的之法律，致生損
    害於他人，即推定為有過失，損害與違反保護他人法律之行
    為間復具有因果關係者，即應負損害賠償責任。至於加害人
    如主張其無過失，依舉證責任倒置（轉換）之原則，應由加
    害人舉證證明，以減輕被害人之舉證責任，同時擴大保護客
    體之範圍兼及於權利以外之利益。
　⒉銀行法第125-3條第1項規定：「意圖為自己或第三人不法之
    所有，以詐術使銀行將銀行或第三人之財物交付，或以不正
    方法將虛偽資料或不正指令輸入銀行電腦或其相關設備，製
    作財產權之得喪、變更紀錄而取得他人財產，其因犯罪獲取
    之財物或財產上利益達新臺幣1億元以上者，處3年以上10年
    以下有期徒刑，得併科新臺幣1千萬元以上2億元以下罰金。
    」同法第125-2條第1項規定：「銀行負責人或職員，意圖為
    自己或第三人不法之利益，或損害銀行之利益，而為違背其
    職務之行為，致生損害於銀行之財產或其他利益者，處3年
    以上10年以下有期徒刑，得併科1千萬元以上2億元以下罰金
    。其因犯罪獲取之財物或財產上利益達1億元以上者，處7年
    以上有期徒刑，得併科2500萬元以上5億元以下罰金。」觀
    其立法理由，係因對銀行犯詐欺罪者，其犯罪所得愈高，對
    金融秩序及社會大眾通常危害愈大，立法者為防範對銀行之
    詐欺行為，維持金融秩序，乃針對犯罪所得達1億元以上者
    ，另以前開銀行法規定增訂3年以上10年以下有期徒刑，得
    併科1000萬元以上2億元以下罰金之重刑；另為防範銀行、
    外國銀行及經營貨幣市場業務機構之負責人或職員藉職務牟
    取不法利益，立法者參考組織犯罪防制條例第3條第1項之制
    度，而較刑法第342條之背信罪加重其刑事責任，以保護銀
    行之財產法益或其他利益法益之保護；明顯為獨立於刑法詐
    欺罪、背信罪之特別規定，自屬保護他人之法律。
　⒊民法第185條第1項規定：「數人共同不法侵害他人之權利者
    ，連帶負損害賠償責任。不能知其中孰為加害人者亦同。民
    法第185條第1項定有明文。民事上之共同侵權行為（狹義的
    共同侵權行為，即加害行為）與刑事上之共同正犯，其構成
    要件並不完全相同，共同侵權行為人間不以有意思聯絡為必
    要，數人因過失不法侵害他人之權利，苟各行為人之過失行
    為，均為其所生損害之共同原因，即所謂行為關連共同，亦
    足成立共同侵權行為，依民法第185條第1項前段之規定，各
    過失行為人對於被害人應負全部損害之連帶賠償責任（最高
    法院67年台上字第1737號判決參照）；共同侵權行為之成立
    ，以各加害行為有客觀的共同關連性，亦即各加害行為均為
    其所生損害之共同原因為已足，不以各行為人間有意思聯絡
    為必要，其行為係出於故意或過失，在所不問，雖僅其中一
    人為故意，他為過失，亦得成立（最高法院83年度台上字第
    742號判決參照）。而加害人於共同侵害權利之目的範圍內
    ，各自分擔實行行為之一部，而互相利用他人之行為，以達
    其目的者，仍不失為共同侵權行為人，而應對於全部所發生
    之結果，連帶負損害賠償責任（最高法院78年台上字第2479
    號判決參照）。
　⒋刑事訴訟判決所認定之事實，固非當然有拘束民事訴訟判決
    之效力，但民事法院調查刑事訴訟原有之證據，而斟酌其結
    果以判斷事實之真偽，並於判決內記明其得心證之理由，即
    非法所不許。
(二)林金諭等3人就附表乙-2至乙-4所示不動產貸款案，各構成
    侵權行為之要件，且與李榮華間為共同侵權行為人。
　⒈原告主張李榮華於籌組開元集團旗下之開元資產公司、開元
    國際公司後，擔任該集團實際負責人，林金諭負責為該集團
    處理資金調度、貸款申辦、洽詢親友擔任申貸登記名義人及
    接洽銀行人員之會計事務，陳詩文則擔任該集團總機及處理
    文書事務之工作；李榮華與林金諭有共同就附表乙-2、乙-3
    、乙-4所示不動產貸款案，送件向原告申請辦理貸款，均經
    原告准予核貸並均撥付各筆貸款金額予各附表所示申貸人；
    陳詩文有參與其中如附表乙-3王瑞瑤貸款案、附表乙-4張湘
    貞貸款案之申請事宜，附表乙-4張湘貞貸款案之徵信及對保
    事務係由鄭閎仁所為等節，為兩造所不爭執，堪信原告此部
    分主張屬實。
　⒉林金諭等3人已於刑事案件偵查中及第一審法院審理中，坦承
    其等參與前開犯罪事實不諱，並經如附表乙-2至乙-4所示不
    動產出賣人於偵查中證述明確，且有如附表乙-2至乙-4所示
    不動產申貸案之買賣契約書及相關簽約文件、原告因受騙而
    核貸之授信文件等資料，附於刑事案卷可證，此經本院依職
    權調閱並提示到庭當事人表示意見無訛（本院卷二第137至1
    38頁）；陳詩文、鄭閎仁對於原告因受理附表乙-2至乙-4所
    示不動產申貸案後已准許核貸並撥款至申貸人帳戶，後因李
    榮華資金周轉不靈，未就前開附表所示申貸案件如期繳交房
    貸本金及利息，申貸案件經法拍後仍不足抵償貸款金額，致
    原告受有損害，嗣李榮華就此部分所涉刑事犯行，經原法院
    以系爭刑事一審判決認定有罪後，雖經李榮華及檢察官提起
    上訴，惟經本院刑事庭就關於沒收部分廢棄改判外，駁回李
    榮華、檢察官其餘上訴確定；另林金諭、陳詩文、鄭閎仁所
    涉刑事犯行，則經原法院以系爭刑事一審判決認定有罪後，
    因未上訴而確定等情，已於本院表示不爭執（本院卷二第13
    5至136頁），業如前述，並經本院依職權調閱刑事案件電子
    卷證核閱屬實，足認原告此部分主張，應係實情。
　⒊承上，李榮華、林金諭就附表乙-2至乙-4所示各貸款案件之犯罪手法，既係共同以偽造不實之不動產買賣價金、分期付款內容、申貸人職業、收入證明書等，以虛增擔保物價值及不實提高申貸人償債能力之方式，詐騙原告，使原告誤信各該申貸人確具相當償債能力而准予放貸並核撥各筆貸款金額至申貸人金融機構帳戶內，而均由李榮華取得使用之事實甚明。而原告確有因其等所為共同侵權行為，而分別核撥如附表乙-2至乙-4所示貸款金額至李榮華所指定之申貸人金融機構帳戶帳戶內；後李榮華未如期清償貸款本息，雖經原告拍賣抵押物取償仍未全部受償等情，業如前述，足認原告之財產法益確實受有損害，故原告主張其所受損害，與林金諭等3人及共同被告李榮華之前開行為間，應有相當因果關係等語，應為可取。
　⒋又陳詩文既有參與附表乙-3、乙-4所示不動產申貸案，且鄭閎仁有負責辦理附表乙-4所示不動產申貸案之徵信及對保事宜，亦如前述；則陳詩文、鄭閎仁各自所為，雖僅分擔李榮華、林金諭實行各件不實貸款詐欺案犯罪行為之一部，然彼等間既是互相利用他人之行為，以達到使原告誤信各該貸款案之交易金額、分期付款內容、申貸人資力、職業均屬真實而予同意放貸，是其2人各自分擔之行為，均為原告所生損害之共同原因無疑。
　⒌茲銀行法第125條之3第1項之詐欺銀行罪、第125-2第1項之銀
    行職員背信罪，均為保護他人財產法益不受侵害之法律，原
    告既因林金諭等3人違反前開法律之行為，致受騙而交付前
    述貸款之金錢，係受有財產上之損害，原告主張其等所為，
    符合民法第184條第2項規定之侵權行為要件，且其等與李榮
    華間就各次參與之犯行均為共同侵權行為人部分，係屬有據
    。刑事法院以銀行法第125條之3第1項規定之詐欺銀行罪，
    為一般詐欺罪之特別規定，就林金諭、陳詩文部分均依前開
    銀行法規定論罪科刑結果，尚不影響其2人犯罪行為已直接
    侵害原告財產權之本質；至鄭閎仁就附表乙-4所示不動產申
    貸案之徵信及對保行為，縱係過失，亦屬原告就該件申貸案
    件受有財產上損害之共同原因，依前開說明，亦得成立共同
    侵權行為。準此，原告主張林金諭等3人就各自參與之李榮
    華詐欺銀行行為，均係共同侵權行為人，各應負連帶賠償義
    務等語，應為可取。至林金諭具狀抗辯：其損害者僅為國家
    金融法益及經濟秩序，原告為間接受害人，不得提起本件附
    民訴訟，且本件係政府打房而衍生之債務不履行結果云云，
    及鄭閎仁抗辯：其依原告內部作業規範為徵信及對保，不構
    成侵權行為云云，均屬無據。
　⒍從而，原告主張林金諭等3人應依民法第184條第2項、第185
    條第1項規定，就各自參與之行為，彼此間及與李榮華間，
    負連帶賠償責任等語，應屬有據。
(三)原告得請求林金諭等3人連帶賠償之金額，依序為3917萬814
    2元本息、549萬8384元本息、241萬2221元本息。
　⒈損害賠償，除法律另有規定或契約另有訂定外，應以填補債
    權人所受損害及所失利益為限，且基於同一原因事實受有損
    害並受有利益者，其請求之賠償金額，應扣除所受之利益，
    民法第216條第1項、第216條之1分別定有明文。故定侵權行
    為賠償之金額，應調查被害人實際上之損害，並扣除其基於
    同一原因事實所受之利益（最高法院99年度台上字第2240號
    判決參照）。
  ⒉查原告因林金諭等3人等彼此間及與李榮華間共同所為侵權行
    為，致受詐欺所撥付之貸款金錢，各如附表乙-2至乙-4「撥
    款金額」欄所載乙情，業經本院認定如前（見本判決不爭執
    事項㈤所示）。又原告前開各筆撥款，雖同時取得各該申辦
    貸款之抵押權作為擔保，於行使抵押權後，其就各筆貸款撥
    付金額，各有如附表乙-2至乙-4「請求賠償金額」欄所載之
    金錢未獲清償等情，業據提出債權憑證及分配表為憑（附表
    乙-2部分見本院卷一第253-261、263-281、293-322、331-3
    82，附表乙-3部分見同卷第283-291，附表乙-4部分見同卷
    第323至330頁），堪認可採。是原告主張其因就附表乙-2至
    乙-4所示共同侵權行為致受騙交付之貸款金額，於扣除其依
    核准貸款同時取得之抵押權強制執行之清償利益後，尚有如
    各表「請求賠償金額」欄所示金額未獲填補，其得據此請求
    共同侵權行為人連帶賠償損害等語，應為有據。依此，原告
    主張其得請求林金諭連帶賠償共3917萬8142元、請求陳詩文
    連帶賠償共549萬8384元、請求鄭閎仁連帶賠償241萬2221元
    等語，應為可取。至被告鄭閎仁抗辯：原告以申貸人張湘貞
    之不動產拍賣後，其價額清償房貸不足224萬8405元之價差
    ，係市場交易合理範圍內之價差，非其因故意或過失所致之
    損害云云，即屬無據。
  ⒊末按給付無確定期限者，債務人於債權人得請求給付時，經
    其催告而未為給付，自受催告時起，負遲延責任。前項催告
    定有期限者，債務人自期限屆滿時起負遲延責任；又遲延之
    債務，以支付金錢為標的者，債權人得請求依法定利率計算
    之遲延利息；應付利息之債務，其利率未經約定，亦無法律
    可據者，週年利率為5％，民法第229條第2項、第3項、第233
    條第1項、第203條分別定有明文。本件附民起訴狀繕本已於
    109年4月9日送達李榮華、同月8日送達林金諭及鄭閎仁、同
    月10日寄存送達陳詩文，於同月20日生效等情，有送達回證
    可參（重附民卷第57至63頁），是原告就請求有理由部分，
    各請求李榮華自109年4月10日起、林金諭自同月9日起、陳
    詩文自同月21日起、鄭閎仁自同月9日起，均至清償日止，
    均加付按週年利率5％計算之遲延利息，應屬有據。
  ⒋另陳詩文抗辯原告職員鄭閎仁亦參與犯罪，故原告就本件損
    害之發生係與有過失等語。惟查：附表乙-3、乙-4所示申貸
    案，均是陳詩文與李榮華、林金諭共同犯詐欺銀行罪，始導
    致原告受騙支出核貸之金錢，雖其中附表乙-4部分有其職員
    鄭閎仁所分擔之不實徵信及對保行為參與其中，惟鄭閎仁實
    施犯罪之對象，亦為原告，並非以原告之代理人或使用人地
    位為債之履行行為，原告自無庸就鄭閎仁之共同侵權行為負
    同一責任。是陳詩文抗辯原告就本件損害之發生與有過失云
    云，應無可取。
(四)又本院認原告對林金諭等3人確有侵權行為損害賠償請求權
    ，業如前述，因原告所提起之訴為選擇合併之訴，本院得擇
    一為原告勝訴之判決，則關於原告依民法第184條第1項前段
    、後段規定請求林金諭等3人賠償有無理由部分，即無再予
    論斷之必要，併予敘明。
(五)原告對被告陳詩文、鄭閎仁所為侵權行為損害賠償請求未罹
    於時效。
　⒈按民法第197條第1項所謂請求權人「知有損害」，非僅指單
    純知有損害而言，其因而受損之他人行為為侵權行為，亦須
    一併知之，若僅知受損害及行為人，而不知其行為為侵權行
    為，則無從本於侵權行為請求賠償，時效即不能開始進行（
    最高法院94年度台上字第1258號判決意旨參照）。又民法第
    197條第1項規定：「因侵權行為所生之損害賠償請求權，自
    請求權人知有損害及賠償義務人時起，二年間不行使而消滅
    」。所謂知有損害及賠償義務人之知，係指明知而言。如當
    事人間就知之時間有所爭執，應由賠償義務人就請求權人知
    悉在前之事實，負舉證責任（最高法院72年台上字第1428號
    判例意旨參照）。
　⒉原告主張其就陳詩文參與之詐欺銀行犯行，及鄭閎仁參與之
    銀行職員背信犯行，均係經法務部調查局臺北市調查處於10
    7年12月25日對包括李榮華及林金諭等3人在內之犯罪行為人
    執行搜索後，移送臺灣臺北地方檢察署檢察官偵查後，伊始
    確知如附表乙-3、乙-4申貸案之侵權行為事實及侵權行為人
    係包括陳詩文在內，且因此知悉職員鄭閎仁就附表乙-4申貸
    案之不實徵信及對保行為，確實涉有共同侵權行為乙情，此
    觀前開刑事案件移送書、搜索扣押筆錄即明（刑事卷），足
    徵原告應是於107年12月25日以後，始知悉其因被告等之侵
    權行為所致生之損害及賠償義務人為何，則原告於109年3月
    30日為本件附民起訴，請求陳詩文、鄭閎仁賠償損害，均未
    逾侵權行為之2年請求權時效。故陳詩文、鄭閎仁所為時效
    抗辯云云，均屬無據。
六、綜上所述，原告㈠依民法第184條第2項規定，請求李榮華給
    付其288萬622元，及自109年4月10日起至清償日止，按週年
    利率5％計算之利息部分，及㈡依民法第184條第2項、第185條
    第1項規定，請求①李榮華、林金諭應連帶給付其3367萬9758
    元，及李榮華自109年4月10日起、林金諭自同月9日起，均
    至清償日止，按週年利率5％計算之利息，②李榮華、林金諭
    、陳詩文應連帶給付其308萬6163元，及李榮華自109年4月1
    0日起、林金諭自同月9日起、陳詩文自同月21日起，均至清
    償日止，按週年利率5％計算之利息，③被告4人應連帶給付其
    241萬2221元，及李榮華自109年4月10日起、林金諭及鄭閎
    仁均自同月9日起、陳詩文自同月21日起，均至清償日止，
    按週年利率5％計算之利息部分，均有理由，均應准許。又關
    於原告請求李榮華給付部分，係本於李榮華認諾而為判決，
    依民事訴訟法第463條、第389條第1項第1款規定，應由本院
    依職權宣告假執行。另關於原告請求林金諭等3人連帶給付
    部分，原告、陳詩文、鄭閎仁均聲請供擔保後准、免假執行
    ，爰就此部分命原告、陳詩文、鄭閎仁於供擔保後得准、免
    假執行，並就林金諭部分，則由原告供擔保後依職權宣告林
    金諭預供擔保後免為假執行。並依民事訴訟法第78條、第85
    條第1項、第2項規定，為訴訟費用負擔之裁判。
七、本件事證已臻明確，兩造其餘之攻擊或防禦方法及所用之證
     據，經本院斟酌後，認為均不足以影響本判決之結果，爰
     不予逐一論列，併此敘明。
參、據上論結，本件原告之訴為有理由，爰判決如主文。
中　　華　　民　　國　　110 　年　　1 　　月　　26　　日
              民事第八庭
                  審判長法  官  陳邦豪
                        法  官  湯美玉
                        法  官  胡芷瑜
正本係照原本作成。
如不服本判決，應於收受送達後20日內向本院提出上訴書狀，其
未表明上訴理由者，應於提出上訴後20日內向本院補提理由書狀
（均須按他造當事人之人數附繕本）上訴時應提出委任律師或具
有律師資格之人之委任狀；委任有律師資格者，另應附具律師資
格證書及釋明委任人與受任人有民事訴訟法第466 條之1第1項但
書或第2項（詳附註）所定關係之釋明文書影本。如委任律師提
起上訴者，應一併繳納上訴審裁判費。
中　　華　　民　　國　　110 　年　　1 　　月　　26　　日

　　　　　　　　　　　　書記官  莊智凱
附註：
民事訴訟法第466條之1（第1項、第2項）：
對於第二審判決上訴，上訴人應委任律師為訴訟代理人。但上訴
人或其法定代理人具有律師資格者，不在此限。
上訴人之配偶、三親等內之血親、二親等內之姻親，或上訴人為
法人、中央或地方機關時，其所屬專任人員具有律師資格並經法
院認為適當者，亦得為第三審訴訟代理人。　　　　　　　　　












附表甲
聲明項次 原告聲明（新台幣） 原告主張之侵權行為事實 1 李榮華應給付原告288萬622元，及自附民起訴狀繕本送達翌日起至清償日止，按週年利率5％計算之利息。 如原告所提附表2（本院 卷一第243頁，即本判決 附表乙-1所示） 2 李榮華、林金諭應連帶給付原告3367萬9758元，及自附民起訴狀繕本送達翌日起至清償日止，按週年利率5％計算之利息。 如原告所提附表7（本院 卷二第123頁，即本判決 附表乙-2所示）  3 李榮華、林金諭、陳詩文應連帶給付原告308萬6163元，及自附民起訴狀繕本送達翌日起至清償日止，按週年利率5％計算之利息。 如原告所提附表8（本院 卷二第125頁，即本判決 附表乙-3所示）。 4 李榮華、林金諭、陳詩文、鄭閎仁應連帶給付原告241萬2221元，及自附民起訴狀繕本送達翌日起至清償日止，按週年利率5％計算之利息。 如原告所提附表5（本院卷一第249頁，即本判決附表乙-4所示)。 
　　
附表乙-1（即原告訴之聲明第1項部分）　　
編 號 申貸名義人 真正買賣價金 不實買賣價金 原告撥款金額 請求賠償金額 系爭刑事一審判決附表1對應編號 1 吳奇憲 712萬元 1100萬元 862萬元 288萬622元 編號1 
附表乙-2（即原告訴之聲明第2項部分）　　
編 號 申貸名義人 真正買賣價金 不實買賣價金 原告撥款金額 請求賠償金額 系爭刑事一審判決附表1對應編號 1 呂沛錞 2200萬元 2880萬元 1990萬元 565萬6796元 編號2 2 林慶章 500萬元 1100萬元 715萬元 251萬6633元 編號4 3 梁琦豪 1920萬元 2800萬元 1900萬元 497萬9612元 編號9 4 伍佳音 720萬元 970萬元 700萬元 130萬1372元 編號11 5 李榮華 2240萬元 3200萬元 2200萬元 295萬7724元 編號13 6 葉坤旺 1500萬元 2200萬元 1626萬元 115萬4243元 編號17 7 蔡佳惠 1880萬元 2800萬元 1998萬元 76萬4165元 編號22 8 溫子立 1600萬元 2400萬元 1800萬元 525萬2135元 編號24 9 廖紹甫 1200萬元 1750萬元 1278萬元 490萬9867元 編號25 10 郭益賓 1000萬元 1500萬元 1000萬元 105萬1523元 編號32 11 盧冠宇 1365萬元 2200萬元 1465萬元 313萬5688元 編號34 
附表乙-3（即原告訴之聲明第3項部分）　　
編 號 申貸名義人 真正買賣價金 不實買賣價金 原告撥款金額 請求賠償金額 系爭刑事一審判決附表1對應編號 1 王瑞瑤 830萬元 1300萬元 800萬元 308萬6163元 編號7 
附表乙-4（即原告訴之聲明第4項部分）　　
編 號 申貸名義人 真正買賣價金 不實買賣價金 原告撥款金額 請求賠償金額 系爭刑事一審判決附表1對應編號 1 張湘貞 1000萬元 2680萬元 1800萬元 241萬2221元 編號14 
附表丙
訴之聲明項次 原告勝訴之金額（新臺幣） 被告應負擔裁判費用之比例 1 288萬622元 李榮華負擔7％ 2 3367萬9758元 李榮華、林金諭連帶負擔80％ 3 308萬6163元 李榮華、林金諭、陳詩文連帶負擔7％ 4 241萬2221元 李榮華及林金諭等3人連帶負擔6％ 總計 4205萬8764元 100％